【裁判字號】    90,訴,4
【裁判日期】    900315
【裁判案由】    都市計畫
【裁判全文】
高雄高等行政法院判決      九十年度訴字第四號
    原      告  甲○○
    被      告  台南市政府
    代  表  人  乙○○
右當事人間因都市計畫事件，原告不服內政部中華民國八十九年十二月一日台（八九
）內訴字第八九○八六三六號再訴願決定，提起行政訴訟。本院判決如左：
    主  文
原告之訴駁回。
訴訟費用由原告負擔。
    事  實
甲、事實概要：
    緣被告為開闢台南市安平Ｊ－１０－６Ｍ道路工程，依都市○○道路範圍，使用台
    南市○○區○○段四之一地號市有土地，需拆除台南市○○路二十一之三號等眷
    舍房屋，該建築物為台南市團管區司令部所有，因無法提供合法建物證明文件，
    被告乃依台南市興辦公共工程拆遷建築改良物補償及救濟金發給辦法規定，核發
    拆遷補償救濟金及獎勵金新台幣（下同）一二○、六五○元予台南市團管區司令
    部，另核發搬遷費一五、○○○元予現住戶即原告，惟原告以拆遷補償費偏低，
    多次陳情，被告於八十八年七月十二日，以八八南市工土字第一一一○一一號函
    復略以：依台南市興辦公共工程拆遷建築改良物補償及救濟金發給辦法辦理，台
    端之眷舍雖有二十三坪，然位於道路範圍內建物僅有二三．五五平方公尺，本府
    僅補償道路範圍內建物，並已由台南市團管區司令部領取補償拆遷救濟金完竣，
    至於位於道路範圍外眷舍，本府不予補償等語，原告不服，遂向台灣省政府、內
    政部提起訴願、再訴願，均遭駁回，乃提起本件行政訴訟。
乙、兩造之聲明：
  一、原告部分：求為判決撤銷原處分（即前揭第一一一○一一號函）及訴願、再
    訴願決定。
  二、被告部分：請求駁回原告之訴。
丙、兩造陳述要旨：
  一、原告主張之理由：
    (一)台南市安平區開闢Ｊ－１０－６Ｍ道路，原告的眷舍位於該道路上被拆除。拆前
      未通知原告，而是獨斷專行拆除。拆後被告稱僅拆除二三．五五平方公尺（不
      足七．一坪）。可是本二九坪眷舍已被怪手推成平地，並稱：「僅補償道路範
      圍內的建物，位於道路範圍外的眷舍不予補償」可是道路兩邊留有水溝及花圃
      ，而且現正在美化運河兩岸環境，本眷舍因此已被全部拆除。本眷舍均因開路
      被拆除，補償分路中建物及路側的建物是否合理。請鈞院履勘現場，便可明白
      。
    (二)市府為掩飾拆除本眷舍是經過同意的，因此竟編造這份「假切結書」，用來蒙
      騙執法的法官。該份假切結書的由來是利用原告於八十三年六月領取一五、○
      ○○元搬遷費時立的「領據」。經過刻意編造後，即成為一份假「切結書」。
      當時原告因未帶私章以簽名代替，但被告居然甘冒偽造文書之罪嫌，竟偽刻原
      告名字的假印章，蓋在這份假切結書上以假亂真。從這份假切結書中間劃的紅
      線，以左的一半是原告於八十三年六月領取搬遷費時寫「領據」的字沒錯。而
      紅線以右的一半是市府無中生有虛假的事實。原告沒有這樣的印章，這才是已
      用了數十年的真印章，與假印章相比大小字型完全不相同。請鈞院鑑定真假。
    (三)本眷村因開路被拆到的眷舍僅有原告一戶，而且於八十三年六月搬遷後即租屋
      居住，迄今已達六年又六個月。支出的租金也有六十餘萬元，市府無分文補償
      。原告因負擔沉重，故於八十五年二月十三日至市府馬上辦中心登記謁見當時
      的市長施治明先生，說明原委，蒙施市長當面承諾，並交代工務局辦理。二天
      後即接到工務局八十五年二月二十七日南工局土字第五八九二號二件來文。並
      且該二件公文的承諾事項均期限於八十五年二月二十九日處理完畢，而且都是
      信誓旦旦的承諾。然承諾不執行，失信於民，怎使民眾尊敬及信賴，原告又於
      八十六年特請馬崇喜市議員陪同去見這位工務局的負責人，請實行施治明市長
      的諾言，但仍未獲答應。
  二、被告主張之理由：
    (一)被告開闢台南市安平Ｊ－１０－６Ｍ道路，依都市○○道路範圍使用台南市○○
      區○○段四之一地號市有土地，該土地上原告居住眷舍係依據都市○○道路界
      線範圍拆除，拆除面積僅二三．五五平方公尺，因建物所有權人及原告（即現
      住戶）無法提供合法建物證明文件，被告仍依台南市興辦公共工程拆遷建築改
      良物補償及救濟金發給辦法補償拆遷救濟金及獎勵金計一二○、六五○元補償
      予台南市團管區，另搬遷費一五、○○○元補償予原告，均已拆遷通知在案。
    (二)建物為國防部台南市團管區所有，建築改良物補償費核發對象自為該團管區，
      且亦經該單位派員領訖，並無爭執可言。另搬遷費係為鼓勵原告配合道路闢建
      時程自行搬遷，由原告八十三年六月二十日辦理領款手續並簽章具結按期遷讓
      ，拆除前不得搬回或借他人使用，原告指答辯人偽刻切結書之印章乙節，被告
      絕非如原告所言，絕無偽造之理。
    (三)道路遲延開闢肇因當地居民陳情暫緩闢建或變更路線需要時間溝通，且本土地
      為市有地，原告八十五年二月十五日至馬上辦中心登記，並以台南市政府首長
      會見民眾案件處理表，辦理情形函覆，為年度預算辦理補償及涉及路線變更問
      題需俟路線確認再行開闢。原告已配合領取搬遷費，道路開闢緩急，並未影響
      其權益。原告要求貼補房屋租金乙案，因該項補償本府無補償依據，故無法支
      付，其安置計劃應逕向台南市團管區洽辦。綜據上述，請駁回原告之訴，以維
      權益。
    理  由
一、按人民因地方機關之違法行政處分，認為損害其權利或法律上利益，經依訴願法
    提起訴願而不服其決定者，依行政訴訟法第四條第一項之規定固得向高等行政法
    院提起撤銷訴訟。惟如原告之訴，依其訴之事實，在法律上顯無理由者，行政法
    院得不經言詞辯論，逕以判決駁回之，亦為同法第一百零七條第三項所明定。
二、本件原告因被告開闢台南市安平Ｊ－１０－６Ｍ道路工程，使用台南市○○區○○
    段四之一地號市有土地，依據台南市興辦公共工程拆遷建築改良物補償及救濟金
    發給辦法，補償建物所有權人即案外人台南市團管區，補償拆遷救濟金及獎勵金
    搬遷費等計新台幣（下同）一二○、六五○元，另原告搬遷費一五、○○○元，
    但原告（為現住戶）以拆遷補償費偏低，多次陳情，經被告於八十八年七月十二
    日，以八八南市工土字第一一一○一一號函復略以：依台南市興辦公共工程拆遷
    建築改良物補償及救濟金發給辦法（下稱系爭辦法）辦理，台端之眷舍雖有二十
    三坪，然位於道路範圍內建物僅有二三．五五平方公尺，本府僅補償道路範圍內
    建物，並已由台南市團管區司令部領取補償拆遷救濟金完竣，至於位於道路範圍
    外眷舍，本府不予補償等語，原告不服，向台灣省政府、內政部提起訴願、再訴
    願，遞遭駁回。原告仍表不服，再提起本件行政訴訟。經查，原告管領、居住之
    建物（眷舍）即台南市○○路二十一之三號，因原告及案外人台南市團管區司令
    部均無法提供係屬合法建物之證明文件，而經被告認定係屬系爭辦法第四條之違
    章建築，因妨礙被告安平Ｊ－１０－６Ｍ道路工程，依行為時建築法之規定，被告
    機關本得依職權基於開闢道路工程之必要，予以強制拆除，並由原告負擔拆除費
    用，建築法第二十五條、第八十六條第一款、第九十六條之一第一項等規定甚明
    。是被告為順利達成道路開闢工程，給予現住戶拆遷建築改良物補償費及救濟金
    ，並非法定之補償。原告本即有依法令於無補償之情況下接受被告機關強制拆除
    ，以配合道路開闢工程實施之法定義務，並無請求行政機關給予補償費之合法權
    利，初不因行政機關一時為順利完成道路開闢工程乃允予補償而異。基於不法不
    得主張權利之原則，縱如原告主張其實際管領之地上建物並未獲得依系爭辦法規
    定應有之補償等情屬實，亦無權利受有損害可言（參照前行政法院即現在之最高
    行政法院八十九年度判字第五三○號判決）。準此，原告既無權利受有損害，則
    被告以八八南市工土字第一一一○一一號函否准，並無不合。乃原告提起本訴，
    請求撤銷，並非有據，應予駁回。一再訴願決定，未審及上述情節，固有未合，
    惟其結論則無二致。綜上，本件原告之訴，依其所訴之事實，在法律上顯無理由
    。爰不經言詞辯論程序，逕以判決駁回之。至原告請求本院履勘現場及將切結書
    上之印章送請鑑定，均核無必要。
三、又，學者間有認本件被告與原告就前揭違章建築，為配合道路開闢工程所為之補
    償協議即原處分卷附之切結書（按原告否認其為真正，如事實欄所示），核其性
    質，應屬行政契約之行政行為（參看吳庚先生著行政法之理論與實用，八十九年
    九月增訂六版，頁四一五），並非行政處分，依此見解，如原告認被告就違章建
    築之拆遷補償之相關爭議所為之函復，損及其權益，則應循行政訴訟法第八條第
    一項後段之規定，謀求救濟，併此敘明。
四、依行政訴訟法第一百零七條第三項、第九十八條第三項前段，判決如主文。
中    華    民    國      九十      年      三      月        十五      日
                  高雄高等行政法院第一庭
                                  審判長 法  官      陳  光  秀
                                         法  官      呂  佳  徵
                                         法  官      林  石  猛
右為正本係照原本作成。
如不服本判決，應於判決送達後二十日內向本院提出上訴書狀，其未表明上訴理由者
，應於提起上訴後二十日內向本院提出上訴書（須按對造人數附繕本）；如於本判決
宣示或公告後送達前提起上訴者，應於判決送達後二十日內補提上訴理由書（須附繕
本）。未表明上訴理由者，逕以裁定駁回。
提起上訴應預繳送達用雙掛號郵票七份（每份三十四元）。
中    華    民    國      九十      年      三      月        十五      日
                                         法院書記官  洪  美  智


司法院資訊處製作；財團法人民間司法改革基金會備份。
